最高法院刑事判決　　　　　　九十六年度台上字第二八三一號
上　訴　人　甲○○
　　　　　　乙○○
　　　　　　　　　　之3號
　　　　　　丙○○
　　　　　　　　　　12號
共　　　同
選任辯護人　朱文財律師
　　　　　　曹宗彝律師
上列上訴人等因違反公職人員選舉罷免法案件，不服台灣高等法
院台中分院中華民國九十五年十月二十五日第二審判決（九十五
年度選上訴字第一０五一號，起訴案號：台灣南投地方法院檢察
署九十四年度選偵字第四０、五五、一一九號），提起上訴，本
院判決如下：
    主  文
原判決關於甲○○、乙○○、丙○○部分撤銷，發回台灣高等法
院台中分院。
    理  由
本件原判決認定上訴人甲○○係南投縣第十五屆國姓鄉鄉長候選
人，且於民國九十四年七、八月間即已表明參選意願；上訴人乙
○○係南投縣國姓鄉大旗村村長，同時擔任甲○○競選總部副主
任委員；上訴人丙○○係南投縣國姓鄉北港村村長，同時擔任甲
○○競選總部主任委員；林衍州（經原審法院判決確定在案）則
係南投縣國姓鄉北港村碧雲宮（以下簡稱為碧雲宮）管理委員會
之主任委員。緣於九十四年八月二十三日，甲○○得知碧雲宮欲
辦理信眾赴桃園縣平鎮市及新竹縣新埔鎮義民爺廟進香活動，其
乃主動致電丙○○，表明欲贊助進香團午餐餐費之意。丙○○旋
即將上情告知林衍州，林衍州當場表示同意。嗣至同年八月二十
四日中午，碧雲宮工作人員與信眾一行人進香活動途中，前往新
竹縣芎林鄉○○村○○路○段一八三號「鄉佳香餐廳」用餐時，
甲○○乃與亦知此情並有對於有投票權之人交付不正利益之犯意
聯絡之乙○○，專程自南投縣國姓鄉趕赴上開餐廳現場，並與丙
○○、林衍州基於同上對於多數有投票權之人同時交付不正利益
之共同犯意聯絡，先由林衍州上台對於原判決附表一、二、三所
示有投票權之碧雲宮工作人員與信眾，以台語致詞稱：「咱要進
香，這個中午午餐喔！那莫前鄉長甲○○先生聽到咱葉村長（丙
○○）說今日要掛香，莫前鄉長真誠懇……趕到這個鄉佳香餐廳
……我們中午喔！咱給甲○○莫前鄉長請，大家鼓勵給他感謝一
下……莫前鄉長以前當過鄉長……經驗豐富，咱望他可以心想事
成，大家先給他預祝一下，鼓勵一下」等語；之後，再由丙○○
上台以台語致詞稱：「再來最重要喔！『長仔』（指甲○○）這
回來參選這個鄉長，事情若有他一起來支持，過去的地方建設真
正幫忙，有經驗，造廟和咱大路可以來做……他今日聽到這樣撥
空過來，希望咱在坐各位，能夠大家一起幫忙……前鄉長在這，
他是鄉長候選人，目前還沒登記，現在咱請他跟我們講幾句話，
問好大家」等語；最後由甲○○上台以台語致詞稱：「因為現在
咱政府很注重這個賄選問題喔！包括吃飯種種喔！我算跟你們拜
託喔！中午這一餐呀！很抱歉，希望大家不要嫌菜不好，這個粗
菜便飯，大家儘量，大家不用客氣……葉村長有指示說，今日下
午要到新埔義民廟……村長有指示喔！這中午這一餐來請喔！」
等語，而與原判決附表一、二、三所示之碧雲宮工作人員與信眾
約為投票權一定之行使。嗣上開餐會席開十五桌，每桌新台幣（
下同）二千餘元，合計三萬五千八百元之餐費，則由乙○○出面
支付，並由「鄉佳香餐廳」以「富林小吃」為名，開立「買受人
：碧雲宮管理委員會、摘要：便餐之免用發票收據」一紙，於餐
會結束後，由乙○○轉交丙○○收執。翌日，丙○○則將該紙收
據交付碧雲宮會計徐耀忠。迄至同年十一月二十五日，由台灣南
投地方法院檢察署檢察官指揮調查員、警員前往徐耀忠處，由徐
耀忠主動提供上開收據後扣案，同時傳喚甲○○等人到案訊問因
而查獲等情，因而撤銷第一審關於諭知上訴人甲○○、乙○○、
丙○○三人（下稱上訴人三人）無罪部分之判決，改判依想像競
合犯規定，從一重論處其三人共同對於有投票權之人交付不正利
益，而約其投票權為一定之行使之罪刑，固非無見。
惟查：(一)被告以外之人於審判外之言詞或書面陳述，除法律有規
定者外，不得作為證據。刑事訴訟法第一百五十九條第一項定有
明文。原判決併援引甲○○於法務部調查局南投縣調查站（下稱
調查站），丙○○、林衍州於調查站及檢察官偵查中之陳述，作
為不利於其他共同被告即乙○○、丙○○、甲○○之證據，然該
等審判外陳述，就本人以外之其他被告而言，乃屬「被告以外之
人於審判外之言詞陳述」，且該等陳述與其三人於審判中之陳述
亦不相符合，該等陳述究竟符合刑事訴訟法何一特別規定，而得
採為其他被告之證據，原判決漏未詳予審酌，並明取捨判斷之
心證理由，自有理由不備之違誤。(二)原判決認參與上揭進香活動
，並受甲○○招待午餐之國姓鄉民（即有投票權之鄉民），均住
居民風純樸之國姓鄉，受上揭午餐招待後，自有可能因而影響其
投票意向，為投票權之一定行使，因而認上訴人三人係以一行為
同時對多數有投票權之人交付不正利益，而約其投票權為一定之
行使等情（見原判決理由四、五記載），然證人即參與上揭午餐
之國姓鄉民徐耀忠於檢察官偵查中已證稱：伊與甲○○沒有任何
關係，也沒有支持甲○○競選國姓鄉鄉長等語（見選他字第三二
０號偵查卷第十二頁），另一證人即同時參與上揭午餐之鄉民陳
先禎亦於檢察官偵查中證稱：「我只是跟人去進香，我們進香有
固定的行程，當天中餐用餐時，我也不知道甲○○會來請我們吃
飯，人家吃飯，我也就跟著吃飯，況且肚子也餓了，總是不能拒
絕別人等語」（見同上偵查卷第八十一頁背面）；倘上揭證人證
述事實屬實，則接受上揭午餐招待之有投票權之國姓鄉民似未必
均會因受甲○○之招待午餐，而承諾其投票權為一定之行使？從
而能否認上訴人三人對每一位參與午餐之有投票權之鄉民，均已
構成交付不正利益而約其投票權為一定行使之犯行？抑或有一部
分接受午餐招待者，因未承諾投票權為一定之行使，而應認該部
分投票賄選行為僅止於行求賄選階段？事實仍欠明瞭。原審未詳
予調查相關證據，憑以釐清事實，遽為判決，亦有應於審判期日
調查之證據未予調查之違誤。上訴人三人各就原判決不利於己之
部分提出上訴，指摘原判決不當，非無理由，應認原判決關於上
訴人三人部分，有撤銷發回更審之原因。
據上論結，應依刑事訴訟法第三百九十七條、第四百零一條，判
決如主文。
中　　華　　民　　國　九十六　年　　五　　月　二十四　日
                      最高法院刑事第八庭
                          審判長法官  陳　正　庸
                                法官  賴　忠　星
                                法官  林　開　任
                                法官  林　立　華
                                法官  趙　文　淵
      本件正本證明與原本無異
                                      書  記  官
中　　華　　民　　國　九十六　年　　六　　月　　四　　日
                                                      Ｋ
